臺灣高等法院民事判決　　　　　　　　　94年度再易字第43號
　　再審原告　　甲○○
　　訴訟代理人　毛仁全律師
　　再審　被告　大同股份有限公司
　　法定代理人　林挺生
當事人間塗銷抵押權等事件，再審原告對於中華民國94年2月22日
本院93年度重上字第412號確定判決提起再審，本院判決如下：
    主  文
再審之訴駁回。
再審訴訟費用由再審原告負擔。
    事實及理由
一、再審原告主張：
  (一)訴外人即再審原告父親吳添記（業於91年8月25日去世）前
    於民國62年12月及64年9月12日與再審被告就坐落台北縣三
    峽鎮○○段坪林小段25之1地號土地所有權全部，分二次簽
    立「土地買賣契約」，價金分別為新臺幣（下同）1萬9500
    元、3萬8192元，合計5萬7692元。因再審被告於簽約之際明
    知無法承受上開農地之移轉登記，乃於66年6月付清尾款後
    ，為擔保系爭買賣契約之履行，向台北縣樹林地政事務所設
    定登記66年板登字第034059號，登記日期66年7月15日，權
    利價值5萬7692元，存續期限自66年5月27日起至96年5月26
    日止之一般抵押權。迨68年12月17日吳添記復與再審被告就
    同小段26地號土地所有權全部簽訂「不動產預定買賣契約書
    」（實為土地買賣契約），價金為35萬元，且因再審被告明
    知無法承受該農地之移轉登記，要求於付清尾款之際，為擔
    保系爭買賣契約之履行，向台北縣樹林地政事務所設定登記
    69年板登字第053890號，登記日期69年8月15日，權利價值
    本金最高限額35萬元，清償日期84年6月5日之最高限額抵押
    權。其後，再審被告並於25之1地號土地上興建如臺灣板橋
    地方法院92年度訴字第2499號民事判決附圖所示紅色斜線部
    分之地上物（即雜項建物，面積0.005公頃之地上物），用
    以抽取溪水提供其設於附近之馬達工廠使用，其餘系爭二筆
    土地則仍由吳添記繼續耕作（種植蔬菜、甘藷等農作物）至
    91年8月25日死亡，而由伊繼承及繼續耕作迄今。
  (二)按「私有農地所有權之移轉。其承受人以承受後能自耕者為
    限。」，64年7月24日修正前土地法第30條定有明文。迨64
    年7月24日修訂為「私有農地所有權之移轉，其承受人以能
    自耕者為限，並不得移轉為共有。但因繼承而移轉者，得為
    共有。」、「違反前項規定者，其所有權之移轉無效。」。
    系爭二筆土地均為私有農地，而私有農地所有權之移轉，其
    承受人以能自耕者為限，否則其所有權之移轉無效。再審被
    告為「大同股份有限公司」，顯為營利事業之私法人，自無
    自耕能力，該三份買賣契約乃自始、當然、確定無效。次按
    「抵押權為擔保物權，具有從屬性，倘無所擔保之債權存在
    ，抵押權即無由成立，自應許抵押人請求塗銷該抵押權之設
    定登記」。系爭二筆土地所設定之抵押權均為擔保土地買賣
    契約之履行，而土地買賣契約既均屬無效，則兩造間自無任
    何債之關係可供擔保，該抵押權登記即失所附麗並妨害伊所
    有權之完整，伊乃依民法第767條規定，請求再審被告應將
    系爭25之1地號土地上前述地上物拆除，並返還土地，及將
    系爭25之1地號及26地號二筆土地所為前開抵押權設定登記
    塗銷。嗣經台灣板橋地方法院以92年度訴字第2499號判決伊
    勝訴、本院以93年度重上字第412號廢棄第一審判決，改判
    再審原告敗訴確定。惟再審原告主張再審被告乃一營利事業
    之私法人，為公司型態，且非屬農業企業機構或農業事業研
    究機構，而系爭二筆土地之買賣契約既以私有農地為交易之
    客體，再審被告於買賣契約之際亦無自耕農之身分，自與土
    地法第30條第1、2項規定不合，顯係以「不能之給付為契約
    標的」，參諸民法第246條第1項前段規定乃「自始、當然、
    確定」無效（即客觀給付不能）。雖謂土地法於64年7月24
    日修正以前，就農地承受人以「承受後能自耕」為已足，其
    於承受前雖非自耕農或無自耕能力均非所問，然以再審被告
    既無自耕能力，亦無成為自耕農之可能，則此法律規定之修
    正，於本件顯無影響；況縱認有影響，於修正前簽立之系爭
    土地均未交付再審被告或辦理移轉登記，嗣土地法第30條修
    正後，亦使之因給付不能而歸於無效。此外，縱依農業發展
    條例第33條前段規定，再審被告仍無承受耕地之資格，其簽
    立系爭買賣契約購買系爭農地仍係存在客觀給付不能，應屬
    無效，原確定判決疏未審查及此，適用法規顯有錯誤。其次
    ，系爭買賣契約因土地法、農業發展條例之限制規定而自始
    無效，此因法律之限制規定致生客觀給付不能，與民法第24
    6條第1項但書所指之主觀或嗣後不能並不相同，又此不能之
    情形顯非當事人於訂約之際所得預期或屬於「不能之情形可
    以除去」，故原確定判決據予適用民法第246條第1項但書而
    認定系爭賣契約有效成立，顯有適用法規錯誤之違法。另25
    之1地號土地部分，於62年12月簽訂之「土地買賣契約」第5
    條第5款及64年9月12日簽訂之「土地買賣契約書」第5條第4
    款固均約定：「甲方（即再審被告）得以任何其他私人為名
    義辦理移轉過戶，乙方（即吳添記）不得拒絕。」，惟經對
    照契約全文以觀，既無任何具體之移轉登記對象，則所謂「
    私人」不僅可能是私法人、自然人，有無自耕能力亦非所問
    ；除此之外，別無其他「意思」可言。另系爭買賣契約於26
    地號土地部分甚至欠缺類似記載；而系爭土地買賣契約三份
    均為再審被告依其片面意思打印之內容，吳添記乃一目不識
    丁之文盲，茍再審被告確有慮及移轉登記予具有自耕農身分
    之自然人意思，或預期不能之情形除去後，而為給付之意思
    ，自應具體明確記載系爭契約內容，而非語焉不詳或毫無記
    載。原確定判決以並不存在之事證，「虛擬」、「製造」當
    事人之意思，顯已違反民法第98條規定暨最高法院18年上字
    1727號、19年上字第28號即17年上字第1118號判例意旨。又
    原確定判決認定：「訂約當時買賣雙方當事人均明知上訴人
    購買系爭農田之目的係專供上訴人設置工廠用水抽水站及埋
    設引水管之用（買賣後已交付上訴人使用，現仍繼續使用中
    ），亦明知上訴人無自耕能力，而上訴人買受系爭農地係為
    永久之用，雙方為避免違法而無效，故約定可由上訴人以任
    何其他「得以辦理移轉過戶」之任何其他私人為承受人名義
    辦理所有權移轉登記。」「參以立約當時上訴人承購該地之
    目的係作為工廠用水抽水站及埋設引水管長期使用，而上訴
    人係私法人，並無自耕能力，故該契約第6條第5款特別約定
    關於土地權利移轉登記，至甲方取得完全產權為止，亦即於
    當時土地法第30條之限制取消，而於甲方得取得完全產權，
    須乙方（或乙方前手）或關係人補印或補辦證件時，乙方應
    無條件照辦，不得要求任何費用，此項約定自與民法第246
    條第1項所規定『．．．但其不能情形可以除去，而當事人
    訂約時預期於不能之情形除去後為給付』之情形相當，依該
    條項規定，其契約仍為有效。」等情，並據為判決之基礎；
    惟查，以上事實與本件卷內訴訟資料並不相符，亦無相關證
    據足供確認，更何況再審原告自起訴時即主張，再審被告無
    權占用系爭土地，（未經同意）逕行興建地上物，何來買賣
    後交付再審被告使用？又「至甲方取得完全產權為止，須乙
    方（或乙方前手）或關係人補印或補辦證件時，乙方應無條
    件照辦，不得要求任何費用」之契約內容，又如何得出「於
    當時土地法第30條之限制取消」，並符合「此項約定自與民
    法第246條第1項所規定：但其不能情形可以除去，而當事人
    訂約時預期於不能之情形除去後為給付之情形相當，依該條
    項規定，其契約仍為有效。」之結論，類此自由心證判斷事
    實之真偽、如何斟酌證據？如何調查證據？與待證事實有何
    關聯？基於如何之原因取捨？俱未論述說明，判決理由亦未
    予交代，顯有理由不備之違法，且違背上述最高法院之判例
    。再者，原確定判決既謂系爭土地係由再審被告購買供自己
    永久使用；復謂系爭土地買賣契約係民法第269條第2、3 項
    利益第三人契約。惟倘若系爭土地自行購買欲永久使用，又
    豈會訂立向第三人為給付之利益第三人契約？是原確定判決
    實有理由矛盾之違法，並有不適用上揭判例之違法等情，依
    民事訴訟法第496條第1項第1款、第497條之規定，提起本件
    再審之訴，並聲明：(一)本院93年度重上字第412號（下稱原
    確定判決）廢棄。(二)再審被告之上訴駁回。
二、按再審原告所主張之再審事由，與民事訴訟法之規定不符者
    ，其再審之訴為不合法；所主張之再審事由，與同法之規定
    相符，而實無此事由者，其再審之訴為無再審理由（最高法
    院36年10月3日民刑庭總會決議(六)參照）。本件再審原告主
    張原確定判決有民事訴訟法第496條第1項第1款適用法規顯
    有錯誤，且於其民事再審之訴起訴狀內已指明如何合於再審
    事由之具體情事，依上說明，其再審之訴即屬合法。次按確
    定判決適用法規顯有錯誤者，得以再審之訴對之聲明不服，
    民事訴訟法第496條第1項第1款定有明文。所謂「適用法規
    顯有錯誤」，係指確定判決所適用之法規，顯然不合於法律
    規定，或與司法院現尚有效及大法官會議之解釋，或最高法
    院現尚有效之判例顯然違反者，或消極的不適用法規，顯然
    影響裁判者而言，並不包括判決理由矛盾、理由不備、取捨
    證據及認定事實錯誤之情形。又解釋意思表示原屬事實審法
    院之職權，事實審法院解釋意思表示縱有不當，亦不生適用
    法規顯有錯誤問題。
三、經查，再審原告主張原確定判決認定系爭25之1及26地號土
    地買賣契約均符合民法第246條第1項但書要件，顯有錯誤；
    系爭買賣契約應無民法第246條第1項但書之情形；原確定判
    決解釋當事人意思表示不當以及判決理由矛盾、理由不備等
    語。惟原確定判決縱或有如再審原告所稱之情，係屬裁判不
    備理由或理由矛盾，並非裁判適用法規顯有錯誤或消極不適
    用法規，是再審原告以之指為原確定判決適用法規錯誤，自
    有未合。遑論，就系爭買賣契約是否違反法律規定而屬客觀
    自始給付不能，當事人意思表示如何解釋一節，原確定判決
    已於理由欄內載明：「經查，被上訴人之父吳添記與上訴人
    於62年12月簽訂之土地買賣契約第5條第5款約定：甲方（即
    上訴人）得以任何其他私人為名義辦理移轉過戶，乙方（即
    吳添記）不得拒絕。；另64年9月12日所訂土地買賣契約第5
    條第4款約定：買方（即上訴人）得以任何其他私人為名義
    辦理移轉過戶，賣方（即吳添記）不得拒絕。均約定上訴人
    得任意指定移轉所有權登記之名義人，而訂約當時買賣雙方
    當事人均明知上訴人購買系爭農田之目的係專供上訴人設置
    工廠用水抽水站及埋設引水管之用（買賣後已交付上訴人使
    用，現仍繼續使用中），亦明知上訴人無自耕能力，而上訴
    人買受系爭農地係為永久之用，雙方為避免違法而無效，故
    約定可由上訴人以任何其他「得以辦理移轉過戶」之任何其
    他私人為承受人名義辦理所有權移轉登記。而當時能完成辦
    理農地所有權移轉過戶者須具有自耕能力，此為當時法律所
    規定，且為週知之事實，況買賣雙方並未約定應辦妥所有權
    移轉之期限，於上訴人以任何具有自耕能力之第三人為受移
    轉登記名義人承受請求移轉時，出賣人並有隨時配合辦理過
    戶登記之義務，尤有進者，出賣人就系爭農地設定30年長期
    抵押權擔保履行，且買賣當時土地法第30條之規定，私有農
    地所有權移轉之債權契約並不須同時具體指定有自耕能力之
    特定人為承受人，依民法第269條第2、3項規定，尚待受益
    人同意，始能確定受益第三人，故依該條利他契約規定亦無
    須訂約同時即應特定第三人，參諸上開最高法院39年台上字
    第1053號判例，探究立約當時雙方約定依上述以他人為承受
    名義人而成立之第三人利益方式，以達上訴人永久使用之目
    的，自可認雙方係為符合民法第246條第1項但書所定預期於
    不能之情形除去後為給付，上訴人抗辯依上開第1、2次買賣
    契約第5條第5款或第4款之規定，此約定具民法第246條第1
    項但書所定：契約仍為有效之要件，自屬可採。」以及「上
    訴人與被上訴人之父吳添記於68年12月17日立約買賣系爭26
    地號土地，該契約第6條約定；關於土地權利移轉登記約定
    事項：(1)．．．(5)至甲方取得完全產權為止，如須乙方（或
    乙方前手）或關係人補印或補辦證件時，乙方應無條件照辦
    ，不得要求任何費用。」雖未如25之1地號約定由上訴人指
    定登記與任何有自耕能力之第三人，或具體約定登記與有自
    耕能力之特定第三人，然依前開最高法院39年台上字第1053
    號判例，參以立約當時上訴人承購該地之目的係作為工廠用
    水抽水站及埋設引水管長期使用，而上訴人係私法人，並無
    自耕能力，故該契約第6條第5款特別約定關於土地權利移轉
    登記，至甲方取得完全產權為止，亦即於當時土地法第30條
    之限制取消，而於甲方得取得完全產權，須乙方（或乙方前
    手）或關係人補印或補辦證件時，乙方應無條件照辦，不得
    要求任何費用，此項約定自與民法第246條第1項所規定『．
    ．．但其不能情形可以除去，而當事人訂約時預期於不能之
    情形除去後為給付』之情形相當，依該條項規定，其契約仍
    為有效」，並無不合（詳見確定判決理由欄五、1、2所述）
    ，並敘明「七、兩造其餘攻擊、防禦方法及所提之證據，經
    審酌後認於判決之結果不生影響，毋庸再予論述，附此敘明
    。」，顯已就相關證據詳加調查審酌，並載明理由，尚無理
    由不備或理由矛盾之違法。至再審原告另指摘原確定判決認
    定伊自起訴時即主張再審被告無權占有系爭土地，何來買賣
    後交付再審被告使用；復指摘原確定判決既謂系爭土地由再
    審被告購買供自己永久使用，繼謂系爭土地買賣契約係第三
    人利益契約，實有理由矛盾之違法等語，顯對原確定判決之
    文義有所誤解，自無足採。是再審原告主張原確定判決適用
    法規錯誤及理由矛盾，自非實在，委無可取。從而其提起本
    件再審之訴，顯無再審理由，爰不經言詞辯論，逕予判決駁
    回。
四、據上論結，本件再審之訴為顯無理由，依民事訴訟法第502
    條第2項、第78條，判決如主文。
中　　華　　民　　國　　94　　年　　6 　　月　　8 　　日
                         民事第十一庭
                             審判長法  官  阮  富  枝
                                   法  官  吳  麗  惠
                                   法  官  林  麗  玲
正本係照原本作成。
不得上訴。
中　　華　　民　　國　　94　　年　　6　　月　　13 　　日
　　　　　　　　　　　　　　　　　　書記官  鐘  秀  娥
